【裁判字號】    97,簡上,282
【裁判日期】    980122
【裁判案由】    拆屋還地
【裁判全文】
臺灣臺中地方法院民事判決    97年度簡上字第282號
上  訴  人  乙○○
訴訟代理人  甲○○
被上訴人    己○○
            丙○○○
兼上二人共同
訴訟代理人  戊○○
                      111弄12號
被上訴人    庚○○
                      巷29號
            丁○
上列當事人間請求拆屋還地事件，上訴人對於中華民國97年9月
16日臺灣臺中地方法院豐原簡易庭97年豐簡字第213號第一審判
決提起上訴，本院合議庭於民國98年1月9日言詞辯論終結，判決
如下：
    主    文
上訴駁回。
第二審訴訟費用新臺幣陸仟壹佰貳拾元由上訴人負擔。
    事  實  及  理  由
一、上訴人起訴主張略以：坐落台中縣大雅鄉○○○段第18-11
    地號土地為上訴人所有，惟坐落其上如附圖所示之未辦保存
    登記建物：門牌號碼為台中縣大雅鄉○○路169號（占用
    18-11 號土地面積64平方公尺；下稱系爭建物），係訴外人
    黃秋城（已歿）起造，現為黃秋城之繼承人即被上訴人等5
    人所占用。上訴人雖曾與黃秋城於民國66年4月18日簽訂合
    約書（下稱系爭合約），約定：「甲方乙○○、乙方黃秋城
    先生。甲方對台中地院標得大雅鄉○○○段18之1號（建）
    0.0338公頃土地，乙方侵占甲方土地部分有房屋。一、被乙
    方侵占部分土地，交換地上樹為條件。二、廁所拆除還地
    給甲方。三、界境為房屋石基礎及磚基礎為界址。侵占土地
    分割時一切稅金費用由乙方負責。」等事項。然因可歸責於
    黃秋城之事由，即被上訴人等陸續將地上建物擴建，從41.9
    平方公尺之面積，大幅度增加為183平方公尺；建物從原有
    之土造改為磚石造，又將果樹鋸除及將果樹充當柱子搭建成
    涼亭，甚將土地圍起來，拒絕上訴人進入使用，而未能履行
    約定事項，上訴人已分別於96年11月29日以台中大全街郵局
    第1265號存證信函、96年12月4日以台中大全郵局第1285號
    存證信函解除系爭合約，並限期請被上訴人拆除擴建之地上
    物與圍籬，並回復果樹原狀，被上訴人等均置之不理。上訴
    人既已解除系爭合約，則被上訴人因繼承而取得之上開系爭
    建物，即已無合法權源占有上訴人所有18-11地號土地。又
    依民法第179條規定，無法律上原因而受有利益，致他人受
    有損害者，應返還其利益。被上訴人既已無合法權源使用
    18-11地號土地，而獲有相當於租金之利益，自應賠償上訴
    人之損失【以每平方公尺新台幣（下同）4,100元計算，則
    每月租金應為2,187元，計算式：4100×64×10%÷12 ＝
    2187】。為此，爰依民法第767條、第179條之規定，訴請判
    決：(一)被上訴人應將坐落於台中縣大雅鄉○○○段18-11 地
    號土地上如附圖所示64平方公尺之地上物拆除。被上訴人並
    應將上開土地返還上訴人。(二)被上訴人應自起訴狀繕本送達
    翌日起至返還土地日止，按月賠償上訴人2,187元整。(三)願
    供擔保請准宣告假執行。
二、被上訴人答辯略以：
  (一)系爭建物係被上訴人之被繼承人黃秋城於47年1月間所建造
    ，當時基地為台中縣大雅鄉○○○段18-1號，65年11月25日
    經債權人林傳興查封，而於66年2月9日由上訴人拍定取得基
    地所有權。上訴人取得18-1號土地所有權後，與18-1號地上
    系爭房屋所有人黃秋城，於66年4月18日簽訂系爭合約書，
    內容記載：「甲方乙○○、乙方黃秋城先生。甲方對台中地
    院標得大雅鄉○○○段18之1號（建）0.0338公頃土地，乙
    方侵占甲方土地部份有房屋。一、被乙方侵占部份土地，交
    換地上樹為條件。二、廁所拆除還地給甲方。三、界境為
    房屋石基礎及磚基礎為界址，侵占土地分割時一切稅金費用
    由乙方負責。」等情，上訴人對此事實亦不爭執，上訴人並
    亦占有果樹收益。嗣上訴人雖於66年9月17日，將系爭建物
    所占用之基地範圍64平方公尺分割為同段18-11號，惟上訴
    人竟不履行系爭合約約定辦理土地過戶事宜。被上訴人己○
    ○曾於68年2月6日自豐原郵局寄發第3157號存證信函給上訴
    人表示：「乙○○先生你好：關於你和家父在民國66年國曆
    4月18日在敝舍簽定合約書乙份。但你都未照合約書約定條
    件過戶給家父，而且你又在同年6月12日到敝舍，向敝人己
    ○○言明過戶，詐取現款新台幣肆佰元整。到今年68年近2
    年，屢經敝人數次邀請你出面過戶，但你都不理睬。希望乙
    ○○先生你在1個月內出面作妥善解決希望勿再拖延為荷。
    且你我都各有合約書乙份為證。此預祝愉快」，此事實在鈞
    院95 年度簡上字第183號事件均有資料可查。
  (二)66年4月18日簽訂系爭合約時，系爭建物即以房屋磚造為基
    礎，當時即已確認建物占用上訴人土地部分為64平方公尺，
    並無擴建。而且，上訴人於66年6月12日即已向被上訴人己
    ○○索取過戶費用400元，但上訴人竟始終拖延未辦理過戶
    ，僅辦理土地分割，分割後都是登記在上訴人父子名下。至
    於果樹部分，當時就已經交付予上訴人，如果沒有交付果樹
    ，就沒有簽立系爭合約。雖果樹有一些被鋸除，但與被上訴
    人無關，係第三人張榮福鋸除的。涼亭有部分利用果樹為柱
    子，這在土地交換時已經是既存事實。至於上訴人指稱土地
    被圍起來部分，並不是被上訴人所圍的。上訴人指稱其出入
    口遭鐵皮圍起來之部分，是同段18-44、14-46地號土地，但
    這部分土地是第三人標得之土地，這也是第三人自己圍起來
    的，被上訴人並無任何違約情事。
  (三)上訴人違反誠信原則，並濫用權利，先利用其子甲○○提起
    鈞院94年度豐簡字第574號、95年度簡上字第183號、96年度
    再易字第3號請求拆屋交地，已經敗訴確定，茲又藉口以台
    中大全郵局第1265號、1285號存證信函解除云云，均屬權利
    濫用、違反誠信及違約，依法不應受法律之保護。
  (四)上訴人既然與被上訴人之被繼承人黃秋城簽定系爭合約，同
    意以房屋基地與果樹交換作為互易條件，自應受合約拘束，
    被上訴人依法得承受系爭合約之權利。
  (五)另外，本事件因系爭建物、基地原同屬黃秋城所有，上訴人
    只因拍賣取得土地，已如前述，則依據最高法院48年台上字
    第1457號判例意旨暨民法第425條之1第1項之規定：「土地
    及其土地上之房屋同屬一人所有，而僅將土地或僅將房屋所
    有權讓與他人，或將土地及房屋同時或先後讓與相異之人時
    ，土地受讓人或房屋受讓人與讓與人間或房屋受讓人與土地
    受讓人間，推定在房屋得使用期限內，有租賃關係。其期限
    不受第449條第1項規定之限制。」，被上訴人依繼承法理亦
    承受此權利。是以，上訴人起訴訴請拆屋交地及相當金額之
    損害賠償，均無依據。
  (六)答辯聲明：(1)駁回上訴人之訴。(2)如受不利之判決，願供擔
    保請准免為假執行。
三、原審斟酌全辯論意旨，判決上訴人之訴及其假執行之聲請均
    駁回。上訴人不服，提起本件上訴，補稱：(一)從台中縣稅捐
    稽徵處80年3月8日所出具之房屋稅籍證明書所載，稅籍編號
    00000000000號納稅義務人為黃秋城，房屋構造為土造，面
    積為41.9平方公尺。而上訴人與黃秋城係於66年4月18日簽
    訂系爭合約，是以台中縣稅捐稽徵處核給黃秋城之時間為80
    年3月8日，距離系爭合約之簽訂日已12年之久! 房屋所占用
    面積為41.9平方公尺。及至前審囑託台中縣雅潭地政事務所
    實測被上訴人之地上物占用訟爭土地之範圍面積始測出總計
    為183平方公尺（其中主體建物部分為占用大雅鄉○○○段
    18-11地號64平方公尺，此面積比41.9增加了22.1平方公尺
    之多!），因此原審對被上訴人違反合約之事實未予認清而
    有所誤解。(二)原審誤判果樹應於簽約66年4月18日合約書時
    ，即已點交給上訴人之謬論! 首先，上訴人住所在台中縣東
    勢鎮○○里○○街24號，訟爭土地坐落在台中縣大雅鄉，由
    於被上訴人先前在訟爭土地前之18-40、205-36兩筆土地空
    地上擅自搭建違章建築物，繼而仍經營昀盈早餐店，上訴人
    連進入土地都有困難，如何可能占有使用應歸屬上訴人之果
    樹？況且被上訴人未曾中斷占有使用房屋（果樹為被上訴人
    搭配成涼亭，並鋸斷部分果樹，用木板、鉛皮等物將18-11
    地號土地之唯一對外出入口封死），在此客觀情形下，原審
    以違反事實及經驗法則之臆測之詞，推定黃秋城應已點交果
    樹予上訴人，實有違誤。(三)民法第425條之1為88年4月21 日
    所增訂，依據債篇施行法第1條規定，原審引用上開條文違
    反法律不溯既往原則。(四)甚且，民法第425條之1僅推定土地
    受讓人與房屋受讓人間有租賃關係，並非視為有租賃關係，
    原審於此亦有誤會。(五)由於被上訴人有違反系爭合約之事實
    ，而上訴人業已於96年11月29日、96年12月4日以存證信函
    限期被上訴人拆除在18-11地號擴建之地上物與圍籬並恢復
    果樹原狀，並表達若不履行，將解除契約。系爭合約既經上
    訴人合法解除，被上訴人即屬無權占有，是故，上訴人訴請
    拆屋還地及賠償相當於租金之損害，即為適法等語；並聲明
    ：(一)原判決廢棄。(二)被上訴人應將坐落於台中縣大雅鄉○○
    ○段18-11地號土地上如附圖所示64平方公尺之地上物拆除
    。被上訴人並應將上開土地返還上訴人。(三)被上訴人應自起
    訴狀繕本送達翌日起至返還土地日止，按月賠償上訴人
    2,187元整。(四)第一、二審訴訟費用由被上訴人連帶負擔。
    被上訴人則補充答辯稱：房屋面積與實測不符，係因年代久
    遠之早期建築普遍均有稅籍不符之情形，況且土造房舍免稅
    ，地政單位可能疏於重測修正，此有分割證明可證；另系爭
    建物為黃秋城所有，當時全戶人口共七人，原15坪之面積應
    為自始不正確之登載，早期（民國47年）農舍興建，並無建
    照之申請，稅籍與實際面積有誤差為普遍現象，66年9月17
    日之分割證明上載為64平方公尺，與爭訟坪數不盡相同，無
    法證明被上訴人有侵權擴大占用之違約情形；被上訴人經營
    早餐店所占用之面積，為向國有財產局承租之土地，此與
    18-11地號土地無關；拍賣當時系爭建物並沒有拍賣，因為
    能力不足才繼續居住在破屋內，並無擴建之必要；黃秋城所
    簽果樹交換房屋土地合約，因被上訴人不懂法律錯過追訴期
    限，但系爭合約存在的事實，有交換合約為證，非被上訴人
    與上訴人間之行為，上訴人未履行合約，違反誠實信用原則
    等語；並聲明：(一)上訴駁回。(二)第二審訴訟費用由上訴人負
    擔。
四、兩造經本院試行整理並簡化爭點，結果如下：
  (一)兩造不爭執事項：
    (1)台中縣大雅鄉○○○段18-1地號土地暨其上大雅鄉○○路
      169號未辦第一次所有權登記建物（即系爭建物），原均
      為被上訴人之被繼承人黃秋城（67.10.28歿）所有。
    (2)台中縣大雅鄉○○○段18-1地號土地為上訴人於66年2月9
      日經由法院拍賣取得，並於66年9月17日分割出同段18-11
      地號土地，面積為64平方公尺。
    (3)系爭建物為黃秋城於47年間所建造，占有上訴人18-11 地
      號土地，面積為64平方公尺。黃秋城逝世後，系爭建物由
      被上訴人繼承取得。
    (4)上訴人曾與黃秋城於66年4月18日簽訂系爭合約。
  (二)本件爭執事項(要點)在於：
    (1)若無系爭合約，被上訴人所有系爭建物是否有權使用上訴
      人所有18-11地號土地？
    (2)被上訴人就系爭建物占用18-11地號土地面積，是否由原
      41.9平方公尺擴建為64平方公尺？被上訴人是否將系爭合
      約所指之果樹鋸除，充當柱子搭建成涼亭，並將土地圍起
      來，拒絕上訴人進入？
    (3)上訴人主張被上訴人有前述(2)之事由，違反系爭合約，其
      已於96年11月29日及同年12月4 日寄發存證信函解除系爭
      合約，故得依民法第767 條請求被上訴人拆除系爭建物占
      用18-11 地號土地部分，將18-11 地號土地返還上訴人，
      暨依民法第179 條規定請求被上訴人自起訴狀繕本送達翌
      日起至清償日止，按月給付上訴人2,187 元不當得利，是
      否有理由？
五、法院之判斷：
  (一)查台中縣大雅鄉○○○段第18-1地號土地及其上之系爭建物
    ，原皆為黃秋城所有，該18-1地號土地嗣由上訴人於66年2
    月9日經由法院拍賣取得所有權，上訴人並於66年9月17日將
    該土地分割出同段第18-11地號土地，面積為64平方公尺，
    系爭建物即坐落在18-11地號土地上，上訴人於66年4月18日
    與黃秋城達成協議，以地上果樹為條件，交換系爭建物占用
    之土地，並簽訂系爭合約書，嗣黃秋城死亡後，系爭建物改
    由黃秋城之繼承人即被上訴人繼承並占有、使用之事實，為
    兩造所不爭執，且有上訴人提出之地籍圖謄本及土地登記謄
    本附卷為證，並經原審會同兩造及台中縣雅潭地政事務測量
    人員勘驗現場，製有勘驗筆錄及土地複丈成果圖在卷可憑，
    堪信為真實。
  (二)按土地與房屋為各別之不動產，各得單獨為交易之標的，且
    房屋性質上不能與土地使用權分離而存在，亦即使用房屋必
    須使用該房屋之地基，故土地及房屋同屬一人，而將土地及
    房屋分開同時或先後出賣，其間雖無地上權設定，然除有特
    別情事，可解釋為當事人之真意，限於賣屋而無基地之使用
    外，均應推斷土地承買人默許房屋承買人繼續使用土地，最
    高法院著有48年台上字第1475號判例可資參照。此一判例目
    的在調和建築物所有人與基地所有人間之關係，使原存在之
    建築物，不因其所占用之基地移轉他人而成為無權占有土地
    ，致遭土地所有人以所有權之作用，請求將之拆除，對建築
    物所有人及社會經濟造成不利之影響，乃側重於房屋所有權
    與基地利用權一體化之體現，進一步肯認基地使用權不因基
    地物權之嗣後變動而受影響，藉以調和土地與建築物之利用
    關係。又此處所謂「出賣」，解釋上包括法院強制執行之拍
    賣在內。查本件系爭建物及其坐落之原地號18-1地號土地，
    本同屬黃秋城所有，嗣18-1地號土地因故遭債權人聲請法院
    強制拍賣，並由上訴人拍定取得該土地所有權，致系爭建物
    與18-1地號土地分屬黃秋城及上訴人所有，已如上述。次查
    ，上訴人於66年2月9日取得18-1地號土地所有權後，旋於66
    年4月18日與黃秋城簽定系爭合約，同意以系爭建物占用之
    土地，交換黃秋城於18-1地號土地之果樹，上訴人嗣並將系
    爭建物占用部分自18-1地號土地再分割出18-11地號土地，
    足證上訴人於簽訂系爭合約時，本即有同意黃秋城繼續使用
    系爭建物所占用之基地之真意。揆諸上述最高法院48年台上
    字第1475號判例意旨，應推斷黃秋城所有之系爭建物得有權
    繼續占用18-11地號土地。又被上訴人既均為黃秋城之繼承
    人，其等繼承取得系爭建物所有權後，依法自得繼承黃秋城
    之法律上地位而繼續占用18-11地號土地，要無疑義。至上
    訴人主張：民法第425條之1為88年4月21日所增訂，依據債
    篇施行法第1條規定，原審引用上開條文違反法律不溯既往
    原則一事，並不影響被上訴人得有權繼續占用18-11地號土
    地之法律效果。
  (三)上訴人雖主張：依台中縣稅捐稽徵處80年3月8日所出具之房
    屋稅籍證明書所載，系爭建物之面積僅為41.9平方公尺，而
    原審囑託台中縣雅潭地政事務所實測占用18-11地號土地則
    為64平方公尺，面積增加了22.1平方公尺，被上訴人違約擴
    建，顯然違反系爭合約云云。惟查，上訴人於66年2月9日經
    拍賣取得18-1地號土地，並於66年9月17日分割出同段18-11
    地號土地，面積為64平方公尺。徵諸上訴人係因系爭建物占
    用原18-1地號土地，為履行系爭合約，始分割出18-11地號
    土地之事實，堪認系爭建物占用18-11地號土地之面積，於
    18-11地號土地分割時即為64平方公尺。若當時系爭建物面
    積僅41.9平方公尺，則上訴人僅需同意分割41.9平方公尺為
    18-11地號土地即可，何需分割達64平方公尺。參以，一般
    稅捐稽徵單位於認定應核課之建物面積時，並未如地政機關
    以精密儀器於現場確實丈量，是房屋稅籍證明書上所載之房
    屋面積與地政機關複丈成果有所落差，事屬常有，尚不足以
    據此即謂被上訴人確有違約擴建系爭建物情事。
  (四)上訴人復主張：原審誤判果樹於簽約66年4月18日合約書時
    ，即已點交給上訴人，且果樹遭被上訴人鋸除並於其上搭建
    涼亭，被上訴人顯然違反系爭合約內容云云。然查，上訴人
    既已自18-1地號土地分割出18-11地號土地，且上訴人亦自
    承已收取被上訴人之被繼承人黃秋城400元（參閱原審卷第
    100頁97年6月5日言詞辯論筆錄），按常理推斷，若非用以
    交換系爭建物占用土地之果樹已交付上訴人占有管理，上訴
    人方面豈有需要配合辦理分割土地？其次，上訴人所指「鋸
    除果樹部分枝幹所搭成之涼亭」部分，經原審囑託台中縣雅
    潭地政事務所派員複丈結果，係坐落在上訴人所有分割後之
    18-1地號土地內。而18-1地號土地並非被上訴人所占用，上
    訴人如主張被上訴人侵入其所有18-1地號土地鋸除果樹，依
    民事訴訟法第277條前段之規定，上訴人就其主張有利於己
    之事實，自應負舉證責任，乃上訴人迄未提出任何積極證據
    以實其說，則上訴人此部分主張即屬無據。
  (五)綜上所述，上訴人主張其已解除系爭合約，被上訴人所有之
    系爭建物，無合法權源占有使用其所有18-11地號土地，為
    不足採。被上訴人抗辯其等為有權占用，堪以採信。從而，
    上訴人主張本於民法所有物返還請求權及不當得利之法律關
    係，請求被上訴人拆除系爭建物，返還18-11地號土地，及
    自起訴狀繕本送達翌日起至返還土地日止，按月給付2,187
    元之不當得利，為無理由，不應准許；其假執行之聲請亦失
    所附麗，應併予駁回。原審為上訴人敗訴之判決，及駁回其
    假執行之聲請，並無不合。上訴意旨指摘原判決不當，求予
    廢棄改判，為無理由，應予駁回。
  (六)至上訴人陳稱：被上訴人將其所有之土地以鉛皮等物圍起來
    ，致其無法出入18-1地號土地，而有違反系爭合約情事乙節
    。被上訴人則辯稱：其等圍起來的部分係國有財產地，即同
    段18-40及18-45地號土地，至於出入口被圍起來之部分係同
    段18-44及14-46地號土地，是標得該土地之第三人所圍等語
    ，並於原審庭呈財政部國有財產局中區辦事處函影本為憑。
    因此，上訴人指稱被上訴人以鉛皮等物將其18-1地號土地圍
    起來，而有違約情事，應屬誤會。而且，上訴人此部分主張
    之事實與系爭合約內容無涉，亦無關乎被上訴人得否占用
    18-11地號土地。上訴人聲請傳喚證人吳明揚、侯慶乾、涂
    天倫、吳明權、劉龍洲等人，無非欲證明18-1地號土地遭圍
    籬圍起來，上訴人無法出入18-1地號土地之事實，本院認無
    傳訊之必要。
  (七)本件事證已臻明確，兩造其餘之攻擊、防禦方法於判決結果
    已無影響，無一一論述之必要，並此敘明。
六、據上論結，本件上訴為無理由，依民事訴訟法第436條之1第
    3項、第449條第1項、第78條、第87條第1項，判決如主文。
中    華    民    國    98    年    1    月    22     日
                  民事第四庭    審判長法  官  王  銘
                                      法  官  郭佳瑛
                                      法  官  陳文燦
上正本證明與原本無異。
不得上訴。
中    華    民    國    98    年    1    月    22     日
                                      書記官  林玉門


司法院資訊處製作；財團法人民間司法改革基金會備份。
